【裁判字號】    96,保險,14
【裁判日期】    970826
【裁判案由】    給付保險金
【裁判全文】
臺灣桃園地方法院民事判決              96年度保險字第14號
原      告  己○○
            丙○○
上      一
訴訟代理人  乙○○
被      告  國泰人壽保險股份有限公司
法定代理人  戊○○
訴訟代理人  賴盛星律師
複代理人    程才芳律師
上列當事人間請求給付保險金事件，於民國97年8 月12日言詞辯
論終結，本院判決如下：
    主  文
原告之訴及假執行之聲請均駁回。
訴訟費用由原告負擔。
    事實及理由
一、按原告於判決確定前，得撤回訴之全部或一部。但被告已為
    本案之言詞辯論者，應得其同意。訴之撤回，被告於期日到
    場，未為同意與否之表示者，自該期日起；其未於期日到場
    或係以書狀撤回者，自前項筆錄或撤回書狀送達之日起，10
    日內未提出異議者，視為同意撤回，民事訴訟法第262條第1
    項、第4項定有明文。經查，本件原告起訴時原聲明第3 至5
    項係請求被告應給付原告乙○○、丁○○、甲○○各新台幣
    （下同）75,000元及法定遲延利息；嗣於審理中，原告於民
    國96年8 月27日具狀變更聲明（實為撤回之誤）關於前項金
    額均不為請求，被告於收受該變更聲請狀後，然10日經過仍
    未提出異議，視為其同意撤回。是核原告前揭所為訴之撤回
    ，與首揭法文規定並無不符，應予准許。
二、本件原告起訴主張：
  (一)原告己○○分別於82年、91年間均以自己及其夫童崇來為要
    保人及被保險人，各向被告投保「國泰萬代福211 終身壽險
    」（保單號碼：0000000000，）及「國泰全福101 終身壽險
    」（保單號碼：0000000000，下合稱系爭第1 份保險契約）
    ，投保金額均為100 萬元，並於該保險契約附加國泰平安保
    險附約第3 條約定「被保險人於本附約有效的保險期間內，
    因遭受第2 條之意外傷害事故因而身故、殘廢或醫療時，本
    公司（指被告）依照本附約的約定，給付保險金」。復童崇
    來於94年間另以自己為要保人及被保險人，向被告投保「個
    人傷害險」（保單號碼：1594字第95PAD1446 號，下稱系爭
    第2 份保險契約），投保金額為100 萬元，並於該保險契約
    第2 條約定：「被保險人於本契約有效期間內，因遭受意外
    傷害事故，致其身體蒙受傷害而致殘廢或死亡時，本公司依
    依照本附約的約定，給付保險金。前項所稱意外傷害事故，
    指非由疾病引起之外來突發事故」、同條款第4 條1 項約定
    ：「被保險人於本契約有效期間內遭受第2 條約定的意外傷
    害事故，自意外傷害事故發生之日起180 日以內死亡者，本
    公司按保險金額給付身故保險金」。嗣被保險人童崇來於95
    年12月4 日因車禍後造成高血壓併發顱內出血而死亡後，原
    告己○○、丙○○各為系爭第1 、2 份保險契約之受益人，
    而於95年12月21日向被告請領保險金時，詎料被告竟拒絕理
    賠。
  (二)查本件被保險人童崇來係於95年11 月15日晚上7時20分許，
    下班途中行經桃園縣平鎮市○○路與日星街口時，因遇該道
    路施工且無夜間警告標誌，致被保險人童崇來不慎摔車跌倒
    ，並由救護車送往龍潭敏盛醫院急診，當時被保險人童崇來
    已告知醫生其全身及頭部均有疼痛現象，並右臉部亦有多處
    挫、擦傷，惟醫院僅施做頸椎以下X 光檢查，並無進一部施
    做腦部檢查，待至翌日被保險人童崇來出院返家後，仍有頭
    部及右肩疼痛現象，期間經送醫治療仍未見好轉，直至同年
    12月3 日，被保險人童崇來於午間用餐之際，突感頭疼難忍
    而昏厥，經輾轉送往楊梅天成醫院就診，然經醫生診斷為顱
    內出血，並發出病危通知，延至同年12月4 日不治死亡。復
    於同年12月6 日經臺灣桃園地方法院檢察署檢察官（下稱桃
    園地檢署檢察官）相驗，亦認定被保險人童崇來死亡原因為
    「因車禍後造成高血壓併發顱內出血」，據此可知，被保險
    人童崇來死亡結果與本件車禍事故間確屬有相當因果關係，
    亦即被保險人童崇來確實係因車禍導致顱內出血而死亡，屬
    意外傷害事故無訛，被告應依保險契約所定條款給付保險金
    。為此，爰依保險契約之法律關係，提起本件訴訟，並聲明
    ：1.被告應給付原告己○○200 萬元，及自起訴狀繕本送達
    之翌日起至清償日止，按年息5%計算之利息。2.被告應給付
    原告丙○○100 萬元，及自起訴狀繕本送達之翌日起至清償
    日止，按年息5%計算之利息。3.願供擔保，請准為假執行之
    宣告。
三、被告則以：
  (一)按系爭第1份保險契約附加國泰平安保險附約第2條第5 款約
    定：「本附約所稱傷害，係指被保險人於本附約有效的保險
    期間內，因遭受意外傷害事故（指非由疾病引起之外來突發
    事故），致其身體蒙受傷害」、同條款第3 條約定：「被保
    險人於本附約有效的保險期間內，因遭受第2 條之意外傷害
    事故因而身故、殘廢或醫療時，本公司依照本附約的約定，
    給付保險金」，準此，必須導致被保險人傷害或死亡之原因
    係出於意外始足當之。本件原告雖提出桃園地檢署檢察官製
    作相驗屍體證明書，其上載明被保險人童崇來死亡原因為「
    因車禍後造成高血壓併發顱內出血」，其死亡方式欄勾選為
    「意外」，惟按相驗屍體證明書上所載之「意外」之文句，
    並無法與保險法上所指之「意外」等同視之，此觀諸臺彎高
    等法院91年度保險上字第60號判決意旨自明。又同相驗屍體
    證明書就被保險人童崇來死亡原因欄第1項直接引起死亡之
    疾病或傷害固載有：「顱內出血」，惟因顱內出血在醫學上
    大致有硬腦膜上出血、硬腦膜下出血、蛛網膜下出血、腦出
    血、腦室出血等5 種，僅其中硬腦膜上出血及硬腦膜下出血
    係出於頭骨骨折之外來因素所造成，而前開相驗屍體證明書
    內並未明確記載「顱內出血」之種類，若係較內層之出血，
    則係出於內發性之疾病所造成，不能認符合意外傷害之定義
    。而本件被保險人童崇來之顱內出血即無法得知究係出於何
    一部位，自無法當然認定係意外傷害所造成，原告仍須證明
    被保險人童崇來顱內出血係因車禍造成。
  (二)本件依原告提出之敏盛綜合醫院龍潭分院、天晟醫院及華揚
    醫院所製之診斷證明書、急診病歷及急診護理記錄單所示，
    被保險人童崇來縱曾於前開時、地發生騎車滑倒之事故，惟
    其主要症狀為表皮性之擦、挫傷，頭部並未受有嚴重之傷害
    ，且據原告所稱於95年12月3 日午間時，被保險人童崇來突
    然發生意識昏迷、嘔吐之症狀，送醫治療後，經天成醫院所
    屬莊活力醫師診斷為右側基底核出血併出血性破入腦室（Rt
    Putaminal with RIV【Ruptured into Ventricle】 ），此
    據被告提出入出院記錄摘要可證，足見被保險人童崇來係因
    長期罹患高血壓，而於95年12月3 日因基底核發生腦內出血
    ，合併破潰於側腦室之腦室出血致死，自非外來突發之意外
    事故。另經被告詢問莊活力醫師「死亡原因與95年11月15日
    車禍受傷有無因果關係？」，莊活力醫師回覆「無」，益足
    證明被保險人童崇來之死亡與本件車禍無關。此外，本件被
    保險人童崇來死亡之原因經鈞院囑託國立臺灣大學醫學院附
    設醫院鑑定，依該院函覆鑑定結果「但於95年12月3 日突然
    意識喪失，電腦斷層顯示右基底核出血約60C.C 合併腦室內
    出血，於95年12月4 日死亡。基底核出血為典型高血壓引起
    之腦出血，另如果是車禍當時就出血，不可能車禍後2 個多
    星期都清醒，而在95年12月3 日突然惡化，故其95年12月3
    日之顱內出血，應為高血壓引起之自發性出血」，亦即表示
    被保險人童崇來之死亡原因，係因高血壓引起之腦內及基底
    核之身體內部自發性出血所致，與本件車禍之外來因素並無
    關連。縱使桃園地檢署檢察官於前開相驗屍體證明書上就被
    保險人童崇來死亡方式勾選為「意外」，仍難據以認定被保
    險人童崇來之死亡符合系爭保險契約條款所定之意外傷害死
    亡。基上，是則原告欲以被保險人童崇來因車禍事故導致腦
    出血死亡，而請求被告給付意外死亡保險金，自屬無據等情
    ，資為抗辯，並聲明：1.原告之訴及假執行之聲請均駁回。
    2.如受不利判決，願供擔保，請准宣告免為假執行。
四、原告主張：原告己○○分別於82年、91年間均以自己及其夫
    童崇來為要保人及被保險人，各向被告投保「國泰萬代福
    211 終身壽險」（保單號碼：0000000000）及「國泰全福
    101 終身壽險」（保單號碼：0000000000），投保金額均為
    100 萬元。及童崇來於94年間另以自己為要保人及被保險人
    ，向被告投保「個人傷害險」（保單號碼：1594字第95PAD1
    446 號），投保金額為100 萬元。嗣被保險人童崇來於95年
    11月15日晚上7 時20分許發生車禍，並於95年12月4 日死亡
    ，原告鐘桂蘭、丙○○各為系爭第1 、2 份保險契約之受益
    人之情，為被告所不爭執，並有原告提出之上開系爭第1 、
    2 份保險契約為證，原告此部分之主張堪信為真實。
五、本件首應審酌為被保險人童崇來是否因意外傷害故而死亡？
    本件原告主張被保險人童崇來係因車禍意外事故而死亡，固
    據提出台灣桃園地方法院檢察署相驗屍體證明書及函為證。
    然為被告所否認。經查：
    (一)上開相驗屍體證明書記載直接死亡原因為「顱內出血」，
      造成顱內出血之原因為「高血壓併發症」，造成高血併發
      症為「車禍後」。經被保險人童崇來之子丁○○聲請更動
      死亡原因，台灣桃園地方法院檢察署以桃檢惟仁95相2000
      字第95740 號函函復：依據本署法醫生表示死童崇來死因
      如相驗屍體證明書所述，死者確因車禍所導致體況不佳，
      逐日惡化致顱內出血死亡，有原告提出之台灣桃園地方法
      院檢察署相驗屍體證明書及上開函為證。惟檢察官依刑事
      訴訟法第218 條規定督同法醫師（或檢驗員）相驗屍體，
      係依勘驗屍體外觀，及參考醫院診斷證明書記載病因，並
      斟酌死者家屬之陳述，為綜合判斷而定死亡原因，若無法
      判定，則委請法務部法醫研究所法醫師解剖鑑定，為本法
      院職務所知之事。本件被保險人童崇來於95年12月4 日死
      亡，相驗屍體證明書於95年12月6 日開立，相驗屍體證明
      書上並未記載「經法醫研究所鑑定結果」，此觀諸上揭相
      驗屍體證明書自明，是本件被保險人童崇來直接死亡原因
      之認定應係檢察官及法醫師（或檢驗員）依勘驗屍體外觀
      ，及參考醫院診斷證明書記載病因，並斟酌死者家屬之陳
      述，所為之綜合判斷。
    (二)實務上，相驗屍體死亡之直接原因諸如顱內出血、心肌梗
      塞、心肺衰竭、腎衰竭、頭部外傷腦挫傷、頭骨破裂腦挫
      傷及窒息（溺斃、一氧化碳中毒、上吊等）等，或係死亡
      之當然現象（如心肺衰竭、腎衰竭），或係屍體外觀所現
      （如顱內出血、心肌梗塞、頭部外傷腦挫傷、頭骨破裂腦
      挫傷及窒息），是勘驗屍體，死亡之直接原因大部分是可
      認定的。但是何原因造成死亡之直接原因，有部分則是誨
      暗不明，難以判定，如本件之顱內出血，究係是被保險人
      童崇來原有之高血壓所引起（與19日前發生之車禍無涉）
      ，或因死亡前19日之車禍事故致腦血管破裂微量出血，經
      19日慢慢累積所致。是台灣桃園地方法院檢察署檢察官及
      法醫師認「死者確因車禍所導致體況不佳，逐日惡化致顱
      內出血死亡」，惟未進一步說明其判定之依據，其等判定
      是否精確，則有疑義。
    (三)本件經送國立台灣大學醫學院附設醫院鑑定結果「依據所
      附病歷資料，童崇來先生有高血壓的病史，於95年11月15
      日發生車禍，到院時意識清楚，於次日出院，後因右肩疼
      痛於95年11月23日入院手術，並於95年11月29日出院，但
      於95年12月3 日突然意識喪失，電腦斷層顯示右基底核出
      血約60 c.c合併腦室內出血，於95年12月4 日死亡。基底
      核出血為典型高血壓引起之腦出血，另如果是車禍當時就
      出血，不可能車禍後2 個多星期都清醒，而在95年12月3
      日突然惡化，其95年12月3 日之顱內出血，應為高血壓引
      起之自發性出血」，有國立台灣大學醫學院附設醫院97年
      6月20日校附醫秘字第0970001559號函在卷可稽。
    (四)綜上可知，本件被保險人童崇來係因其原有之高血壓引起
      之自發性出血致顱內出血死亡，與車禍意外無涉。
六、綜上所述，本件被保險人童崇來並非因意外傷害事故而死亡
    ，從而，原告依保險契約法律關係，請求判決被告應給付原
    告己○○200 萬元，及自起訴狀繕本送達之翌日起至清償日
    止，按年息5%計算之利息。2.被告應給付原告丙○○100 萬
    元，及自起訴狀繕本送達之翌日起至清償日止，按年息5%計
    算之利息，為無理由，應予駁回。本件原告之訴既經駁回，
    其假執行之聲請亦失所附麗，應併予駁回。
七、本件事證已臻明確，兩造其餘攻擊防禦方法及其他未經援用
    之證據，經斟酌尚無礙於本院前述之認定，無一一論究之必
    要。
八、結論：原告之訴為無理由，依民事訴訟法第78條，判決如主
    文。
中    華    民    國    97    年     8     月    26   日
                       民事第一庭法  官  吳爭奇
上為正本係照原本作成。
如對本判決上訴，須於判決送達後20日內向本院提出上訴狀。
中    華    民    國    97    年     8     月    27   日
                                 書記官  梁麗雲


司法院資訊處製作；財團法人民間司法改革基金會備份。
